【裁判字號】    98,訴,1893
【裁判日期】    990205
【裁判案由】    分割共有物
【裁判全文】
臺灣臺中地方法院民事判決              98年度訴字第1893號
原      告  己○○
            庚○○
            戊○○
            辛○○
            張詠宸即張斯茜）.
            癸○○
上  六  人
訴訟代理人  甘龍強  律師
複  代理人  甲○○
            蔡嘉容  律師
被      告  丁○○
受  告  知
訴  訟  人  明志毛絨廠股份有限公司
法定代理人  乙○○
受  告  知
訴  訟  人  壬○○
受  告  知
訴  訟  人  丙○○
上列當事人間請求分割共有物事件，經本院於民國99年1月21日
言詞辯論終結，判決如下：
    主      文
兩造共有坐落臺中縣東勢鎮○○段六四一之一地號土地，面積一
三一點九二平方公尺，其方割方法為：如附圖所示641-A001部分
，面積二一點九八平方公尺土地，分歸被告丁○○所有，如附表
所示641-1部分，面積一零九點九四平方公尺，分歸原告己○○
、庚○○、戊○○、辛○○、張詠宸、癸○○，按原應有部分比
例共同取得。
訴訟費用由兩造按上開共有土地之原應有部分比例負擔。
    事實及理由
壹、程序事項：
    被告經合法通知，未於言詞辯論期日到場，核無民事訴訟法
    第386條各款所列情形，爰依原告之聲請，由其一造辯論而
    為判決。
貳、兩造爭執要旨：
一、原告主張：兩造共有坐落臺中縣東勢鎮○○段641-1地號土
    地（地目：田，面積131.92平方公尺，下稱系爭土地），係
    分割自同段641地號，因原641地號土地遭鄰地土地所有人賴
    賢能越界建築，地籍重測時，依現況就該遭占用部分分割出
    系爭土地，而系爭土地目前除北端一部份為被占用外，其餘
    部分業遭鄰地所有權人占用，為將被占用之土地出售予各該
    占用人，各共有人除被告之外，均願意當年購入土地之原價
    出售與各該占用人，以求圓滿解決，再者，系爭土地關於被
    告應有部分，業經被告分別於民國70年、86年、94年設定抵
    押權予明志毛絨廠股份有限公司（下稱明志公司）、壬○○
    、丙○○，而其餘部分則未設定抵押權予第三人，茲因如附
    圖所示641-A001部分，面積21.98平方公尺，位於北面，且
    未被占用，分割予被告，其餘部分有分歸其餘共有人（即原
    告），並按原應有部分比例保持共有，以利將該部分出售予
    鄰地所有人，以圓滿解決遭占用之糾紛等語。並聲明：如判
    決主文所示。
二、被告未於言詞辯論期日到場，亦未提出書狀作何聲明或陳述
    以供本院審酌。
三、受告知訴訟人明志公司、壬○○、丙○○，均經合法通知，
    均未於言詞辯論期日到場，亦未提出書狀作何聲明或陳述以
    供本院審酌。
參、得心證之理由：
一、查原告主張系爭土地為兩造所共有，其分割自同段641地號
    ，係因原地號遭鄰地土地所有人賴賢能越界建築，地籍重測
    時，依現況就該遭占用部分分割而出，目前系爭土地除北端
    一部份外，其餘部分業遭鄰地所占用，及被告就其應有部分
    ，分別於70年、86年、94年設定抵押權予明志公司、壬○○
    、丙○○，而其餘部分則未設定抵押權予第三人等事實，提
    出土地登記謄本、地籍圖謄本、本院91年度訴字第4148號民
    事判決、臺灣高等法院臺中分院93年度上字第195號民事判
    決等為證，可信為真。
二、按各共有人，除法令另有規定外，得隨時請求分割共有物。
    但因物之使用目的不能分割或契約訂有不分割之期限者，不
    在此限。民法第823條第1項定有明文，查系爭土地地目為田
    ，依法令及物之使用目的並無不能分割之情形，兩造就該等
    土地亦無不分割之約定，且不能以協議定分割之方法，則原
    告請求法院裁判分割，揆諸前揭說明，自無不合，應予准許
    。
三、次按分割共有物之訴，法院就其分割方法，固有依民法第82
    4條第2項所定之分配方法，命為適當分配之自由裁量權，而
    不受任何共有人主張之拘束，然其分割方法仍以適當為限，
    又以原物為分配時，因共有人之利益或其他必要情形，得就
    共有物之一部分仍維持共有，此亦為同條第4項所明文，故
    法院應依共有物之性質、價值，斟酌各共有人之利害關係，
    其使用之狀況及當事人之意願，分割後之經濟效用，符合公
    平經濟原則，並兼顧全體共有人之利益，而為公平之分割。
    查系爭土地呈現狹長形，與西側之同段641地號土地緊鄰，
    並同時面臨勢林街，東側由北往南則分別與同段660、659、
    658 、657、656、655、654地號緊鄰，北面面臨水溝，而北
    端部分土地為空地，目前放置有物品外，其餘部分均為三層
    樓RC 建築上加蓋一層鐵皮屋所坐落，而西側之同段641地號
    土地則種植果樹、雜木、菜園，並有放置曬衣架、工具及盆
    栽等，而同段660、659、658、657、656、655、654地號上
    建物（門牌分別為勢林街118-7、118-6、118-5、118-4、11
    8-3、118-2、118-1號），則均面臨寬約6至9米寬之私設巷
    道，而系爭土地則位於該等建物之後方，以上業經本院到現
    場勘驗屬實，並製有勘驗筆錄附卷可參，是系爭土地大部分
    處於被占用之情形，形成目前土地共有人無法直接利用，其
    若願意出售予鄰地建物所有權人，自得使其建物與土地利用
    範圍相符，若系爭土地共有人堅持請求拆除被占用土地之房
    屋，將造成鄰地房屋所有權人之不利，是其同意將其被占用
    之土地共同出售予鄰地建物所有權人，自有利使該等建物得
    保持完整，原告等共有人自陳除被告外，渠等均有意願將被
    占用之土地出售予鄰地建物所有權人，自有其經濟價值存在
    ，至於被告方面既未同意出售被占用之系爭土地，且其應有
    部分既設定抵押權予受告知訴訟人明志公司、壬○○、丙○
    ○等三人，為求法律關係之單純化，及考量系爭土地北端部
    分目前尚有空地，故請求將系爭土地如附圖所示641-A001部
    分，面積21.98平方公尺，分割予被告，其餘部分有分歸予
    原告共有人，並按原應有部分比例保持共有，除能兼顧使用
    之狀況及當事人之意願，並符合全體共有之利益外，分割後
    之經濟效用，符合公平經濟原則，並兼顧全體共有人之利益
    ，而為公平之分割，爰准予判決如主文第1項所示。
四、末按分割共有物之訴，本質上屬無訟爭性之非訟事件，兩造
    本可互換地位。本件原告起訴雖於法有據，但被告之應訴實
    因訴訟性質所不得不然，本院認為訴訟費用由敗訴當事人負
    擔，顯失公平，而應由兩造依其應有部分之比例分擔，較為
    公允，爰諭知如主文第3項所示。
肆、訴訟費用負擔之依據：民事訴訟法第80條之1。
中    華    民    國    99    年    2     月    5     日
                  民事第三庭    法  官  許石慶
正本係照原本作成。
如對本判決上訴，須於判決送達後20日內向本院提出上訴狀。
中    華    民    國    99    年    2     月    5     日
                                書記官

司法院資訊處製作；財團法人民間司法改革基金會備份。
